臺灣高等法院臺中分院民事判決　　　　 96年度智上易字第3號
上　訴　人　德保有限公司
法定代理人　乙○○
被　上訴人　莊鎮鋼板有限公司
兼　法　定
代　理　人　丙○○
共　　　同
訴訟代理人　林玲珠律師
複　代理人　甲○○
被　上訴人　丁○
上列當事人間排除侵害事件，上訴人對於中華民國96年2月9日臺
灣彰化地方法院93年度智字第22號第一審判決提起上訴，本院於
民國96年8月15日辯論終結，玆判決如下：
    主  文
上訴駁回。
第二審訴訟費用由上訴人負擔。
    事實及理由
一、被上訴人丁○經合法通知，未於言詞辯論期日到場，經核並
    無民事訴訟法第三百八十六條所列各款情形，爰依上訴人之
    聲請，由其一造辯論而為判決，合先敘明。
二、上訴人主張：上訴人為新型第105185號專利「壁紙包含發泡
    材料於浪板內層之浪板製造機結構」（下稱系爭專利）之專
    利權人，權利期間自民國（下同）83年9月21日起至95年4月
    13日止。詎被上訴人丁○竟製造侵害系爭專利之系爭機器，
    於91年間出賣與被上訴人莊鎮鋼板有限公司（下稱莊鎮公司
    ），裝設在彰化縣員林鎮中央里田中央巷36之48號營業所，
    生產隔熱浪板銷售。上訴人曾對被上訴人莊鎮公司、丙○○
    以存證信函告知系爭機器侵害專利情事。系爭機器經聲請囑
    託財團法人臺灣經濟發展研究院（下稱臺灣經濟發展研究院
    ）鑑定後，認被上訴人所使用之系爭機器產品，其構成要件
    與系爭專利之申請專利範圍構成實質相同。至於原審法院於
    95年6月15日勘驗程序中，因被上訴人不願配合灌注發泡材
    料，且未連續操作，結果即有偏差，當次勘驗所得，尚不足
    證系爭機器無折邊效果，況當次成品顯不足供銷售之用，應
    係被上訴人更改機器諸元所致；反之，於95年9月28日原審
    法院勘驗程序中，兩造操作結果，成品均有折邊效果，且無
    庸人工持續輔助折邊，益證系爭機器具有折邊效果。上訴人
    自91年1月起至93年10月止，受有50萬5000元之損害（其餘
    部分保留請求權），又被上訴人丙○○為被上訴人莊鎮公司
    負責人，執行業務不法侵害上訴人之專利權，應負共同侵權
    行為損害賠償責任等情，爰依侵權行為、不當得利之法律關
    係及專利法第一百零八條準用第八十四條、第八十九條規定
    ，求為命：被上訴人應連帶給付上訴人新台幣（下同）50萬
    5000元，及自起訴狀繕本送達翌日起算法定遲延利息之判決
    （上訴人於原審並請求被上訴人應將置於彰化縣員林鎮中央
    里田中央巷36之48號侵害系爭專利之機器拆除銷燬，嗣後不
    得再裝設使用，經原審判決駁回上訴人之請求，上訴人上訴
    後，於辯論期日撤回該部分上訴）。
三、被上訴人莊鎮公司、丙○○則以：系爭機器於89年間購自被
    上訴人丁○，系爭機器並無侵害系爭專利情形，其等未曾接
    獲上訴人寄發之存證信函，亦無侵害系爭專利之直接意圖等
    語，資為抗辯。
四、依專利法第一百零八條準用同法第二十五條第一項、第二十
    六條第一項、第二項規定，申請新型專利，由專利申請權人
    備具申請書、說明書及必要圖式，向專利專責機關申請之；
    說明書應載明新型名稱、新型說明、摘要及申請專利範圍，
    新型說明應明確且充分揭露，使該新型所屬技術領域中具有
    通常知識者，能瞭解其內容，並可據以實施。又依同法第一
    百零六條第二項規定，新型專利權範圍，以說明書所載之申
    請專利範圍為準，於解釋申請專利範圍時，並得審酌創作說
    明及圖式。足認我國專利法針對專利技術保護範圍之界定，
    係以申請專利範圍之內容及對專利範圍之解釋為依據，既不
    以專利說明書之全部，亦不僅以申請專利範圍之文義為其範
    圍。則關於判斷專利權侵害之基準，應依全要件原則及均等
    論原則之流程為之。前者即就技術上藉其構成要件是否相同
    ，如全部要件均符合，則利用消極均等論認定其實質上是否
    相同；如有一個以上之必要技術構成不同，則須再依均等論
    探究之。後者，則以二者為產品或技術上之相比，雖未在字
    面上落入該申請專利範圍之內，但如其係以實質相同之方法
    ，實行實質相同之功能，而產生相同實質之結果者，則屬與
    專利之技術範圍實質相同，而可認係構成均等之侵害。但依
    申請專利範圍所附之說明、圖說等資料，已經專利申請人表
    示不在申請保護之範圍者，此明白拋棄之表示，有其拘束力
    ，嗣後即不得再主張仍為專利保護之範圍，此即禁反言原則
    。是審酌有無侵害系爭專利，自應依全要件原則及均等論原
    則之流程為之，為依全要件原則及均等論原則之流程，審酌
    系爭機器有無侵害系爭專利，自應瞭解系爭專利之範圍，玆
    於後項敘述系爭專利之範圍。
五、查，系爭專利範圍為一種壁紙包含發泡材料於浪板內層之浪
    板製造機結構，其主要係於浪板製造機之輸送機架上端架體
    前端緣處向上凸起設置左、右支架，於支架頂端再分別固定
    設置對向之二座板，於座板之內端緣再分別凹入設置具預設
    深度之成型槽，於座板前下端處再橫支設置二可上、下調整
    之支輪，並於支架後端連接設置一固定架，於固定架二側配
    合定位皮帶分別設置導槽架，於架體上端視需要設置之數個
    壁紙架與支架間再分別設置數壁紙導輪，且於下輸送帶內端
    配合設置數輸送帶導輪，藉壁紙捲於前端上摺後經成型槽導
    入上、下輸送帶中為其特徵者（見原審卷(一)12頁），其專利
    說明書並以本案創造係有關一種多層式隔熱浪板之壁紙層於
    製造可直接獲得平整側邊之製造機結構裝置改良，尤指一種
    壁紙包含發泡材料於浪板內層之浪板製造機結構，其主要係
    於浪板自動製造機之壁紙層發泡劑噴注輔助導引固定端設置
    一壓迫定型裝置，以令壁紙與發泡劑結合時，可自動包覆發
    泡劑於金屬浪板底端，發泡劑不外溢，並形成一平整側邊等
    語（見原審卷14頁），玆依全要件原則及均等論原則之流程
    ，審酌系爭機器有無侵害系爭專利，分述如下：
  (一)全要件原則（字義侵害）之判斷：
    系爭專利於浪板製造機之輸送機架上端架體前端緣處向上凸
    起設置左、右支架，於支架頂端再分別固定設置對向之二座
    板，再於座板之內端緣分別凹入設置具預設深度之成型槽；
    系爭機器則係於浪板製造機之輸送機架上端架體中央底部凸
    起設置一板體，板體左右兩側則分別直立設置兩側壁，於該
    具側壁之板體配合上方之網狀架體形成一成型槽。又系爭專
    利於座板前下端處再橫支設置二可上、下調整之支輪；系爭
    機器於座板中央上方中段處與後端上方底部再分別橫枝有一
    支輪，另系爭專利於支架後端連接設置一固定架，於固定架
    二側配合定位皮帶分別設置導槽架；系爭機器於支架後端連
    接設置固定架於兩側，並配合定位皮帶連設有一筒型輪體之
    軸桿。系爭專利藉壁紙捲於前端上摺後經成型槽導入上、下
    輸送帶中；系爭機器則係使壁紙先經支輪再摺後經成型槽導
    入輸送帶中。由上各項構成要件分折，其構成要件不盡相符
    ，為全要件原則不適用情形，臺灣經濟發展研究院鑑定報告
    亦認不適用全要件之情形，有該鑑定報告在卷可憑。所以必
    須再依據均等論原則與專利申請範圍作比對。
  (二)均等論原則適用之判斷：
    系爭機器設有成型槽，但兩造於原審法院勘驗時，分別實地
    操作系爭機器，皆須由旁人徒手將壁紙兩側折邊，所製產品
    之壁紙折邊係附著於發泡材料，未與浪板接合，發泡材料並
    有外溢現象，此有勘驗筆錄及兩造分別提出且為彼此所不爭
    之勘驗照片可稽（原審院卷(二)11至13、23至30、51至52頁）
    ，尚難認有鑑定書所稱專利核心技術即利用成型槽形成折邊
    之效果；反之，由鑑定機關拍攝之系爭機器照片呈現之架構
    判斷，並佐以產品產生發泡材料外溢之缺點，卻足認符合前
    開專利公報所載之習知浪板製造機及習知浪板成型後之構成
    ，亦即將浪板推送入一輸送機架中，再於輸送機架頂端設置
    一料架，於料架中設置一裝飾用壁紙，令壁紙層之前端貼附
    於浪板上，再於其間噴注一發泡或隔熱材料，而完成一長條
    狀之浪板，並因壁紙層係直接受發泡材料漲開後而同時成型
    ，故於整體之二端極易令壁紙產生外露與發泡原料外溢之現
    象（原審院卷(一)15頁、17頁至18頁正面），是系爭機器應屬
    於專利公報所稱之習知浪板製造機，臺灣經濟發展研究院鑑
    定認系爭機器對專利之申請專利範圍應構成實質相同云云，
    不足採取。上訴人雖主張被上訴人事後更改系爭機器諸元，
    導致發泡材料外溢云云，並未舉證以實其說，已難採信，況
    兩造於原審法院95年9月28日勘驗現場時，分別由兩造各別
    操作系爭機器，並由上訴人之法定代理人調整系爭機器之現
    狀，始開始試作，其試作之成品，與被上訴人試作時相同，
    均係壁紙附著於發泡材料上，未與浪板直接接觸，發泡材料
    有部分外溢於浪板外，此有勘驗筆錄在卷可稽，足認系爭機
    器無法令壁紙摺邊而形成平整側邊，並自動包覆發泡劑於金
    屬浪板底端，發泡劑不外溢之情形，自與系爭專利實質不同
    。
  (三)由上所述，系爭機器與系爭專利實質上並不相同，並無侵害
    系爭專利。上訴人主張被上訴人侵害系爭專利，即屬無據。
六、上訴人提出之95年12月1日拍攝之照片，主張系爭機器生產
    之產品，無發泡劑外溢之情形等語，惟依上訴人所提出之各
    該照片，尚無法證明系爭機器所生產之產品即係照片上之產
    品，縱認系爭機器確生產如照片之產品，亦難以此認系爭機
    器確有侵害系爭專利之情形。至於台灣彰化地方法院94年度
    智字第1號違反專利法事件，係被上訴人侵害上訴人新型第
    106273號專利，與系爭專利無關。另上訴人與被上訴人丁○
    間台灣新竹地方法院95年度智字第4號，係被上訴人丁○出
    賣機器予聯大金屬股份有限公司有無侵害系爭專利，與系爭
    機器無涉，自不得以此即認系爭機器有侵害系爭專利。
七、綜上所述，系爭機器並無侵害系爭專利之情形，從而，上訴
    人依據侵權行為、不當得利之法律關係及專利法第一百零八
    條準用第八十四條規定、第八十九條規定，請求被上訴人連
    帶賠償50萬5000元及法定遲延利息，為無理由，應予駁回。
    原審因而為上訴人敗訴之判決，並駁回其假執行之聲請，洵
    屬正當。上訴論旨，仍執陳詞，指摘原判決不當，求予廢棄
    ，為無理由。本件事證已臻明確，兩造其餘攻擊防禦方法及
    舉證，核與本件判決結果不生影響，無庸逐一論列，併此敘
    明。
據上論結：本件上訴為無理由，依民事訴訟法第四百四十九條第
一項、第七十八條、第四百六十三條、第三百八十五條第一項前
段，判決如主文。
中　　華　　民　　國　　96　　年　　8 　　月　　29　　日
                  民事第一庭    審判長法　官  吳火川
                                      法　官  陳繼先
                                      法　官  饒鴻鵬
以上正本係照原本作成。
不得上訴。
                                      書記官  林明冬
中　　華　　民　　國　　96　　年　　8 　　月　　30　　日
                                                      Ｍ
